臺灣臺北地方法院刑事判決
110年度訴字第616號
公  訴  人  臺灣臺北地方檢察署檢察官
被      告  沈漢禎



上列被告因偽造文書等案件，經檢察官提起公訴（110年度偵字
第5308號），本院判決如下：
    主  文
乙○○犯行使偽造私文書罪，處有期徒刑參月，如易科罰金，以新
臺幣壹仟元折算壹日，未扣案如附表二所示之物均沒收；又犯恐
嚇危害安全罪，處拘役參拾日，如易科罰金，以新臺幣壹仟元折
算壹日。
    事  實
一、乙○○與丙○○係屬舊識，詎乙○○明知未經丙○○之同意或授權，
    竟基於行使偽造私文書之犯意，於民國109年3月間某日，在
    臺北市○○區○○路00巷0號10樓之3，擅以丙○○之名義，向甲○○
    承租上址之房屋(下稱本案房屋)，而在房屋租賃契約書(1式
    2份。下稱本案租賃契約)上如附表一所示之欄位偽簽丙○○之
    署名及按捺指印，偽以表示丙○○為本案租賃契約之承租人(
    另乙○○亦同時以自己名義簽署本案租賃契約，而為承租人之
    一)，並將偽造之本案租賃契約其中1份交付甲○○留存而行使
    之，足以生損害於丙○○及甲○○。
二、乙○○因未按時給付本案租賃契約之租金，甲○○遂於109年10
    月30日寄發存證信函向乙○○催討租金，雙方發生爭執，乙○○
    竟基於恐嚇之犯意，於同年11月12日，以通訊軟體LINE(下
    稱LINE)傳送「房東房客吵架被對方殺死的大有人在。不要
    得理不饒人」之訊息與甲○○，以此加害甲○○生命、身體安全
    之事，恐嚇甲○○，使甲○○心生畏懼，致生危害於安全。
三、案經甲○○、丙○○訴由臺北市政府警察局松山分局報告臺灣臺
    北地方檢察署檢察官偵查起訴。
    理  由
壹、證據能力部分：
一、本判決所引被告以外之人於審判外所為之陳述，悉經當事人
    於本院準備程序期日或審判程序明白表示同意作為證據（見
    本院110年度訴字第616號卷，下稱本院卷，該卷二第48至50
    頁、第435至437頁），或未於言詞辯論終結前聲明異議，而
    該等證據之取得並無違法情形，且與本案之待證事實，具有
    關連性，核無證明力明顯過低之事由，本院審酌上開證據作
    成時之情況，認為適當，依刑事訴訟法第159條之5所定傳聞
    例外之規定，認有證據能力。
二、其餘資以認定被告犯罪事實之非供述證據，查無違反法定程
    序取得之情形，依刑事訴訟法第158條之4規定反面解釋，亦
    具證據能力，併予敘明。
貳、實體部分：
一、認定犯罪事實所憑之證據及理由：
　㈠事實欄一部分：
　　訊據被告固坦承未經告訴人丙○○之同意或授權，而擅以丙○○
    名義簽署本案租賃契約之事實，惟矢口否認有何行使偽造私
    文書犯行，辯稱：我沒有行使偽造私文書之犯意，因為丙○○
    要跟我一起住，我才順便把她的名字寫在本案租賃契約上，
    丙○○委託我幫她賣房子，賣出去之後，她要與她先生離婚，
    搬來跟我住，我租本案房屋係為讓丙○○可以搬來與我一起住
    ，故我簽署本案租賃契約後，於申請進出大樓磁扣時，亦以
    丙○○之名義申請，想給丙○○一個驚喜等語。經查：
　1.被告與丙○○係屬舊識，其未得丙○○之同意或授權，於109年3
    月間某日，在臺北市○○區○○路00巷0號10樓之3，以丙○○之名
    義，向甲○○承租本案房屋，而在本案租賃契約(1式2份)上如
    附表一所示之欄位簽署丙○○之署名及按捺指印(另被告亦同
    時以自己名義簽署本案租賃契約，而為承租人之一)，並將
    本案租賃契約其中1份交付甲○○留存而行使之事實，業據被
    告於警詢、本院審理時陳述在卷(見偵卷第12頁，本院卷二
    第50至51頁、第446頁、第451頁)，核與證人即告訴人甲○○
    於偵查、本院審理時之證述（見偵卷第109至110頁，本院卷
    二第437至439頁、第444至445頁）、證人丙○○於偵查時之證
    述相符(見偵卷第103至104頁)，並有本案租賃契約影本在卷
    可佐(見偵卷第17至31頁)，是此部分事實，可以認定。
　2.按刑法第217條所稱之「偽造署押」，係指行為人冒用本人
    名義在文件上簽名或為民法第3條第3項所稱指印之類似簽名
    之行為者而言（最高法院80年度台非字第277號判決意旨參
    照），故倘行為人係以簽名之意，於文件上簽名，且該簽名
    僅在於表示簽名者個人身分，以作為人格同一性之證明，除
    此之外，再無任何其他用意者，固即係刑法上所稱之「署押
    」，然若於作為人格同一性之證明之外，尚有其他法律上之
    用意（例如表示收受某物之用意而成為收據之性質、表示對
    於某事項為同意之用意證明）者，即應該當刑法上之「私文
    書」。而被告在本案租賃契約(1式2份)上如附表一所示之欄
    位簽署丙○○之署名及按捺指印，足以表彰丙○○為本案房屋之
    承租人，並同意本案租賃契約之條款，故該文件自屬刑法第
    210條所稱之私文書。被告在本案租賃契約偽造丙○○之簽名
    及指印，並於偽造後將本案租賃契約其中1份交付甲○○留存
    而行使之，自足以生損害於丙○○及甲○○。又被告明知未得丙○○之同意或授權，竟仍為上開行為，自堪認其具行使偽造私
    文書之犯意。
  3.至被告雖以前詞置辯，並提出丙○○與被告簽署之109年3月18
    日房屋銷售授權書、健安新城G區住戶資料、被告與丙○○之
    合照2張、丙○○之獨照1張、被告與丙○○間於106年11月21日
    至109年11月21日間之LINE對話紀錄在卷為證(見本院卷二第
    55至56頁、第103至423頁)。惟查，此僅涉及被告偽造本案
    租賃契約並行使之動機、目的，並不影響前述被告確有行使
    偽造私文書行為之認定，是被告之辯解，並非可採。　
　㈡事實欄二部分：
　　訊據被告固坦承於109年11月12日，以LINE傳送「房東房客
    吵架被對方殺死的大有人在。不要得理不饒人」之訊息與甲○○之事實，惟矢口否認有何恐嚇危害安全犯行，辯稱：上開
    訊息不會讓甲○○感到害怕，我也沒有恐嚇的意思，甲○○在網
    路上弄一個案例關於房東房客吵架的事情，我說這是別人的
    案子，跟我們無關，那是別人的案例，房東被房客殺死的問
    題，也大有人在，但是我不會跟你吵架，我只是舉例而已等
    語。經查
　1.被告未按時給付本案租賃契約之租金，甲○○遂於109年10月3
    0日寄發存證信函向被告催討租金，雙方發生爭執，被告遂
    於同年11月12日，以LINE傳送上開訊息與甲○○之事實，業據
    被告於本院審理時陳述在卷(見本院卷二第50至51頁)，核與
    證人甲○○於偵訊、本院審理時之證述相符（見偵卷第110頁
    ，本院卷二第440至441頁），並有該存證信函、被告與甲○○
    間之LINE對話紀錄在卷可佐(見偵卷第33至39頁，本院卷二
    第70至73頁)，是此部分事實，可以認定。
　2.甲○○確有因被告傳送「房東房客吵架被對方殺死的大有人在
    。不要得理不饒人」之訊息而心生畏懼之情，業據證人甲○○
    於本院審理中證述：被告傳送上開訊息給我，是因為我催繳
    房租時，被告不在，我就在網路上找了房客沒有繳房租最後
    被收押的案例傳送給被告，希望被告以此為鑑，按時繳房租
    ；我從未透過LINE或行動電話，告知被告房東房客吵架被對
    方殺死的相關訊息；我在看完被告傳送之上開訊息後，會感
    到害怕，因為我給被告的訊息中完全沒有房東房客糾紛造成
    死亡的事情，被告主動提到這樣的事情，讓我感到很恐懼等
    語(見本院卷二第440至441頁)。而由證人甲○○上開所述，可
    明確知悉其確因被告不理性之發言而擔心自身安危。況被告
    以加害他人生命、身體之言語恫嚇甲○○，衡諸常情確實易使
    人感到畏懼，是證人甲○○上開證述應屬可信。
　3.至被告雖以前詞置辯，然觀諸甲○○於被告傳送上開訊息前以
    LINE提供與被告之案例新聞標題實為「租屋拒繳租金 奧房
    客收押起訴」，並未載有房東房客吵架遭對方殺死之情事，
    此有該新聞截圖附卷足憑(見本院卷二第73、75頁)，可見被
    告於收到該新聞截圖後，顯係自行主動提出與該案例內容截
    然不同，且已涉及侵害生命、身體安全之「房東房客吵架被
    對方殺死的大有人在」內容之訊息。衡以被告傳送上開訊息
    時之情境，甲○○適為房東、被告為房客，雙方間又有房租糾
    紛，可知被告於傳送上開訊息之際，實係因心中不滿而欲以
    上開恐嚇之訊息加諸甲○○以洩憤之意。又上開訊息會使聽聞
    者心生恐懼乙情，依被告係一智識正常之成年人，自無不知
    之理，然被告仍對甲○○恫以上開恐嚇之語，是被告主觀上自
    具有恐嚇危害安全之犯意自明。因此，被告上開辯解，不足
    採信。 
　㈢綜上所述，本案事證明確，被告如事實欄一所示行使偽造私
    文書，以及事實欄二所示恐嚇危害安全犯行，均堪認定，應
    依法論科。
二、論罪科刑
　㈠核被告所為，就事實欄一部分，係犯刑法第216條、第210條
    之行使偽造私文書罪；就事實欄二部分，係犯刑法第305條
    之恐嚇危害安全罪。
　㈡就事實欄一部分，被告偽造丙○○署押、指印之行為，係偽造
    私文書之階段行為，為偽造私文書之行為所吸收；又偽造私
    文書之低度行為復為其行使之高度行為所吸收，均不另論罪
    。
　㈢被告上揭行使偽造私文書與恐嚇危害安全犯行，犯意各別，
    行為互殊，應予分論併罰。　
　㈣公訴檢察官雖於本院111年3月25日審判期日補充：被告於109
    年10月27日，以LINE傳送「你家喪事是你家的事，請你記住
    ，你家也會有喪事的」之訊息與甲○○，亦涉刑法第305條之
    恐嚇危害安全罪嫌，且認此與事實欄二之犯行有實質上一罪
    關係，請求依法審判等語(見本院卷二第434頁）。惟查，此
    部分未經起訴，且被告上開訊息之全文實為：「你前日說：
    你家喪事是你家的事，請你記住，你家也會有喪事的，毫無
    同情心，你留點口德」等語，此有LINE對話紀錄在卷可憑(
    見本院卷二第69頁)，又依甲○○於本院審理中證稱其於被告
    傳送該訊息前，曾對被告表示：你家的喪事處理完，應該可
    以付房租了，你女兒的喪事是你家的事，跟付房租沒有直接
    相關等語(見本院卷二第443頁)，足見被告傳送該訊息，僅
    在回應甲○○之上開言論，並因此責怪甲○○無同情心，尚難認
    係以加害生命、身體之事恐嚇甲○○，而無從認此與事實欄二
    犯行具有實質上一罪關係。檢察官請求就此併予審理，自屬
    誤會，附此說明。
　㈤被告前因：①強制猥褻案，經臺灣高等法院以107年度侵上訴
    字第33號判決判處有期徒刑6月確定，嗣於107年8月1日易科
    罰金執行完畢；②傷害、毀棄損壞案，經臺灣高等法院以108
    年度上易字第1397號判決分別判處有期徒刑3月、2月，再與
    上開強制猥褻案件定應執行刑有期徒刑9月確定後，於109年
    5月11日易科罰金執行完畢；③家庭暴力防治法案，經本院以
    109年度簡字第397號判決判處有期徒刑2月確定，嗣於109年
    5月11日易科罰金執行完畢等情，有臺灣高等法院被告前案
    紀錄表附卷足稽(見本院卷二第470至474頁)。被告於前開①
    所示案件執行完畢後5年內，故意再犯本案事實欄一之有期
    徒刑以上之罪，又於前開①至③所示案件執行完畢後5年內，
    故意再犯本案事實欄二之有期徒刑以上之罪，固均為累犯，
    惟審酌被告前開①案件所犯之罪，與本案事實欄一所示犯行
    間，暨前開①至③案件所犯之罪，與本案事實欄二所示犯行間
    ，其等罪質、犯罪型態均屬不同，依司法院釋字第775 號解
    釋意旨，尚無從依刑法第47條第1項規定，就其所犯之罪加
    重其刑，以符罪刑相當原則。
　㈥爰以行為人之責任為基礎，審酌被告偽造本案租賃契約並行
    使之，損及丙○○、甲○○之權益，嗣又因與甲○○間之租金糾紛
    ，竟動輒以加害他人生命、身體之事對甲○○施加恐嚇，所為
    均屬不該。惟念被告自陳於為事實欄二之犯行前，其大女兒
    於109年6月間自殺過世等語(見本院卷二第451頁)，依人之
    常情，被告身為父親，短期內尚難走出喪女之痛，言行難免
    過激，且其於本院審判程序已對甲○○表示歉意，希望甲○○諒
    解(見本院卷二第453頁)，復參酌被告自陳高中畢業之智識
    程度、現從事不動產買賣工作、離婚、小女兒現與前妻同住
    、須支付小女兒之扶養費之生活狀況(見本院卷二第451至45
    2頁)，暨其犯罪動機、目的、手段等一切情狀，分別量處如
    主文所示之刑，並均諭知易科罰金之折算標準。
三、沒收：
　㈠關於本案租賃契約之沒收：
　1.被告偽造之本案租賃契約1式2份，均未扣案，其中由被告所
    留存之1份，應依刑法第38條第2項前段規定宣告沒收。又刑
    法第38條第4項固規定：「前2項之沒收，於全部或一部不能
    沒收或不宜執行沒收時，追徵其價額」，然其立法理由謂：
    「考量供犯罪所用、犯罪預備之物或犯罪所生之物如價值昂
    貴，經變價獲利或轉讓予他人，而無法原物沒收，顯失公平
    ，爰增訂第4項，就全部或一部不能沒收或不宜執行沒收時
    ，追徵其價額」。據此，被告所留存之本案租賃契約雖未扣
    案，然其不法性係存在於其上未經丙○○同意或授權所為之偽
    造內容，而非紙張本身價值，是該本案租賃契約之追徵實不
    具有任何刑法上之重要性，非屬前開立法理由所指宜予追徵
    之狀況，爰依刑法第38條之2第2項規定，不併依同法第38條
    第4項規定，宣告於全部或一部不能沒收或不宜執行沒收時
    ，追徵其價額。又因被告持有本案租賃契約業經諭知沒收，
    其沒收當及於其上偽造之如附表一所示各欄位之署名、指印
    ，故就該等署名、指印，自無庸重複為沒收之諭知。
  2.至由甲○○留存之另1份本案租賃契約，並非被告所有之物，
    自無從依刑法第38條第2項前段規定宣告沒收，然其上如附
    表一所示各欄位上偽造之署名、指印，仍應依刑法第219條
    規定，不問是否屬犯人所有，均宣告沒收之。
  ㈡被告就事實欄二犯行，雖以通訊工具供犯罪之用，但考量該
    通訊工具並未扣案，且屬於一般生活使用之物，不具刑法上
    重要性，故不予宣告沒收。
四、不另為無罪諭知部分：
　㈠公訴意旨略以：被告另基於恐嚇之犯意，於109年10月27日(
    起訴書誤載為109年11月11日，業經公訴檢察官更正)，以LI
    NE傳送「再讓我小孩擔驚受怕，造成恐慌，後果你負責好了
    」之加害生命、身體之將來惡害通知訊息與甲○○，使甲○○心
    生畏懼，致生危害於安全。因認被告犯有刑法第305條之恐
    嚇危害安全罪嫌等語。
　㈡按犯罪事實應依證據認定之，無證據不得認定其犯罪事實，
    刑事訴訟法第154條第2項定有明文。認定不利於被告之事實
    ，須依積極證據，苟積極證據不足為不利於被告事實之認定
    時，即應為有利於被告之認定（最高法院30年上字第816號
    判決先例意旨參照）。
　㈢經查，被告於109年10月27日傳送上開訊息與甲○○之事實，業
    據被告於本院審理時陳述在卷(見本院卷二第50至51頁)，並
    有被告與甲○○間之LINE對話紀錄在卷可佐(見本院卷二第69
    至70頁)，固堪認定。然而，被告所稱之「後果你負責好了
    」，究係指將加害甲○○之生命、身體，或係將採取法律途徑
    ，實有疑問，況單憑此語，衡情尚不足使人心生畏懼。至於
    甲○○於本院審理中雖證稱：光看上開訊息內容我也會感到害
    怕等語(見本院卷二第441頁)，無法遽採。此外，甲○○於本
    院審理時雖證稱：我看完上開訊息後會感到害怕，因為被告
    未按時繳納房租後，大樓總幹事、管理員都說被告先前租過
    隔壁大樓之房屋，並發生家暴事件，且管理委員常收到法院
    寄與被告之開庭資料，又說被告有很多相關刑事案件，我擔
    心受到相同威脅，且本案租賃契約上有我家地址，回家時我
    會擔心被告出現在我家門口，危害我與家人；被告於傳送上
    開訊息前，也就是我第2次去按被告家門鈴之隔夜凌晨2時許
    ，他有傳LINE語音訊息給我，內容提到他認識很多人，有很
    多關係，所以要我自己小心，所以我理解被告所稱「後果你
    負責好了」，是指到時候被告女兒受到與我無關的事件，他
    會歸咎於我，讓我造成身體等傷害等語(見本院卷二第441至
    442頁)，然甲○○所稱之被告過往情事及被告語音訊息內容，
    僅有甲○○之單一證述，卷內並無其他證據可佐，尚難採信。
    從而，被告此部分被訴恐嚇危害安全之犯行，尚屬不能證明
    ，本應為無罪之諭知，惟上開部分倘成立犯罪，與前揭本案
    認定成立犯罪之事實欄二部分，有實質上一罪關係，爰就此
    部分不另為無罪之諭知。
據上論斷，應依刑事訴訟法第299條第1項前段，判決如主文。
本案經檢察官蕭惠菁提起公訴，檢察官高光萱到庭執行職務。
中　　華　　民　　國　　111 　年　　4 　　月　　22  　日
　　　　　　　　　刑事第七庭  審判長法　官　廖建傑
　　　　　　　　　                  法  官  吳旻靜
　　　　　　　　　                  法  官  蘇宏杰
以上正本證明與原本無異。 
如不服本判決應於收受送達後20日內向本院提出上訴書狀，並應
敘述具體理由；其未敘述上訴理由者，應於上訴期間屆滿後20日
內向本院補提理由書（均須按他造當事人之人數附繕本）「切勿
逕送上級法院」。告訴人或被害人如對於本判決不服者，應具備
理由請求檢察官上訴，其上訴期間之計算係以檢察官收受判決正
本之日期為準。
                                    書記官  徐鶯尹 
中　　華　　民　　國　　111 　年　　4 　　月　　22　　日
附錄本案論罪科刑法條： 
中華民國刑法第216條
行使第210條至第215條之文書者，依偽造、變造文書或登載不實
事項或使登載不實事項之規定處斷。
中華民國刑法第210條
偽造、變造私文書，足以生損害於公眾或他人者，處5年以下有
期徒刑。
中華民國刑法第305條
以加害生命、身體、自由、名譽、財產之事恐嚇他人，致生危害
於安全者，處2年以下有期徒刑、拘役或9,000元以下罰金。
附表一：
編號 所有人 文件名稱 偽造署押、指印位置 偽造之署名、指印 備註 1 甲○○ 本案租賃契約 「承租人」欄 指印1枚  影本見偵卷第19頁 2   契約第十九條第㈣項處 指印1枚 影本見偵卷第27頁 3   契約第十九條第㈤項處 指印1枚 影本見偵卷第27頁 4   契約附件一房屋租賃標的現況確認書之「承租人」欄 「丙○○」署名及其上指印各1枚 影本見偵卷第29頁 5   契約附件二之承租人「簽章」欄 「丙○○」署名及其上指印各1枚 影本見偵卷第31頁 6   契約附件二之承租人「聯絡電話」、「電子郵件信箱」欄 指印1枚 影本見偵卷第31頁 
附表二：
編號 應沒收之物 數量 1 被告所有之本案租賃契約 1份 2 甲○○所有之本案租賃契約上如附表一所示各欄位偽造之「丙○○」署名、指印 8枚